【裁判字號】    97,簡上,845
【裁判日期】    980212
【裁判案由】    家暴傷害
【裁判全文】
臺灣板橋地方法院刑事判決             97年度簡上字第845號
上  訴  人  乙○○（原名李征義）
上列上訴人即被告因傷害案件，不服本院中華民國97年6 月4 日
97年度簡字第4618號第一審判決（聲請簡易判決處刑案號：97年
度調偵字第445 號）提起上訴，本院管轄之第二審合議庭判決如
下：
    主  文
上訴駁回。
    事  實
一、乙○○（原名李征義）與甲○○係夫妻關係，二人間具有家
    庭暴力防治法第3 條第1 款所定之家庭成員關係。乙○○於
    民國96年11月26日（聲請簡易判決處刑書及原審判決誤植為
    27日，應予更正）21時許，在臺北縣新莊市○○路348 巷16
    號，因與甲○○發生口角，竟基於傷害他人身體之犯意，徒
    手強行抓住甲○○，致甲○○受有右上臂挫傷併紅腫及瘀青
    之傷害。
二、案經甲○○訴由臺北縣政府警察局新莊分局報告臺灣板橋地
    方法院檢察署檢察官偵查後聲請簡易判決處刑。
    理  由
一、本判決後開所引用被告以外之人於審判外之陳述，公訴人及
    被告就該等審判外陳述之證據能力，於本案言詞辯論終結前
    均未聲明異議。本院審酌該等證據資料製作時之情況，並無
    違法不當及證明力明顯過低之瑕疵，亦認為以之作為證據應
    屬適當，依刑事訴訟法第159 條之5 規定，認該等證據資料
    均有證據能力。
二、訊據被告乙○○矢口否認涉有上揭傷害犯行，辯稱：伊根本
    沒有打被害人，當時的情形是被害人打伊一巴掌後，要繼續
    打伊時，伊抓住被害人的手臂，兩人發生拉扯，當時伊母親
    、妹妹都有在現場看到，被害人當時想要離開，伊母親李謝
    金滿、妹妹丙○○擋在我們二人中間，結果拉扯中伊母親與
    被害人跌倒，伊為了保護自己才去拉甲○○，甲○○就說他
    要離婚，伊係正當防衛，且告訴人聲請保護令亦遭駁回云云
    。經查：
（一）本件傷害事實，迭據告訴人甲○○於警詢、偵查及本院審
      理中指訴綦詳；並有仁愛醫院診斷證明書1 件附於偵查卷
      可稽（見97年度偵字第2956號卷第10頁）。被告亦自承有
      與告訴人發生拉扯等情不諱，惟以前詞置辯，並舉證人丙○○為證。查證人丙○○於偵查中證稱：96年11月26日晚
      上9 時，不是27日，告訴人與被告發生爭吵，我就進房間
      看，他們二人當時很激動，告訴人並要離婚，被告就說要
      離婚，之後二人就爭執小孩子給誰養，後來告訴人就打被
      告一巴掌，接著要走，被告就拉扯告訴人手臂的衣服，我
      跟我媽媽怕他們打架就擋在中間，告訴人接著就離開了等
      語（見97年度偵字第2956號卷第25頁）；於本院審理中亦
      為大致相同之證述（見本院97年11月6 日審判筆錄第5、6
      頁）。是依證人丙○○所述，益可認被告確有與告訴人甲○○於前揭96年11月26日（聲請簡易判決處刑書及原審判
      決誤植為27日，應予更正）發生拉扯情事，應堪認定。
（二）被告雖主張係正當防衛云云，然即使被告所辯係告訴人先
      打伊一巴掌等情為真（此為告訴人所否認，稱係被告推伊
      ，伊伸手去拉被告，可能有碰到被告，他們就說伊打被告
      巴掌等語；見本院97年11月6 日審判筆錄第4 頁），惟按
      刑法第23條所稱正當防衛，須對現在不法侵害始得為之，
      侵害若已過去，即無實施正當防衛行為可言；至彼此互毆
      ，又必須一方初無傷人之行為，因排除對方不法之侵害而
      加以還擊，始得以正當防衛論，倘無從辨別何方為不法侵
      害之互毆行為，因口角互毆彼此成傷，均不得主張正當防
      衛（最高法院17年度上字第686 、30年度上字第1040號著
      有判例可資參照）。本件被告斯時與告訴人間拉扯之行為
      ，依被告於警詢中供稱：「．．．接著她就一巴掌打過來
      ，之後我們雙方便開始拉扯，我並沒有打她」（見97年度
      偵字第29 56 號卷第4 頁）；於偵查中供稱：「我就一直
      質問告訴人，但告訴人不想回答我，並吵著要離婚，並打
      我一巴掌，我沒有打她，我有拉住她的手，叫她不要走，
      並把事情講清楚，但她又脫開我．．．」等語（見同上偵
      卷第24頁）觀之，被告遭告訴人打一巴掌後，侵害即已過
      去，其與告訴人之後發生拉扯行為，不能認係為排除現在
      不法之侵害，尚與正當防衛要件有間。
（三）又告訴人向被告提出聲請民事通常保護令，雖經本院97年
      度家護字第54號裁定駁回告訴人之聲請，業經本院依職權
      調閱該民事卷宗核閱屬實，並有裁定影本附卷可稽。然觀
      諸該民事裁定之意旨，係認告訴人主張被告將伊打趴在地
      上、被踹之論述，僅係告訴人單方之指訴，尚非可採等語
      （見該裁定第3 頁理由三（三））。核此部分事實原即非
      聲請簡易判決處刑書及原審判決所認定之事實。且該裁定
      亦認「縱聲請人確因與相對人之拉扯而受傷，究非相對人
      蓄意毆打所致，乃屬事出有因之單一偶發事件，亦非當然
      為家庭暴力行為」等語（見同上裁定理由），並未否定被
      告與告訴人間確有拉扯受傷之行為，而係以上開行為為單
      一偶發事件等語，據為是否核發通常保護令理由之一，與
      本院認定被告抓住甲○○，致甲○○受有右上臂挫傷併紅
      腫及瘀青之傷害等情，並無矛盾之處。
（四）末查，依本院職權所調閱之上開97年度家護字第54號民事
      通常保護令卷，其中告訴人所提出之受傷照片三張（附於
      該卷第27頁），肉眼可見告訴人之右上臂確有明顯挫傷併
      紅腫及瘀青之傷害，以該傷勢情形觀之，被告抓住告訴人
      手臂所使用之力道應非輕微，否則當不至形成如此明顯可
      見之傷痕，益足佐證被告應有傷害之犯意甚明。
（五）從而，本件事證已臻明確，被告傷害犯行堪以認定，應依
      法論科。
三、按家庭暴力防治法所稱「家庭暴力」，係指家庭成員間實施
    身體或精神上不法侵害之行為；所稱「家庭暴力罪」，係指
    家庭成員間故意實施家庭暴力行為而成立其他法律所規定之
    犯罪，家庭暴力防治法第2 條第1 項、第2 項分別定有明文
    。核被告所為，係犯刑法第277 條第1 項之傷害罪，且屬於
    對家庭成員間實施身體上不法侵害之行為，自亦該當家庭暴
    力防治法所稱之家庭暴力罪，惟因家庭暴力防治法對於家庭
    暴力罪並無科處刑罰之規定，是以僅依刑法傷害罪之規定予
    以論罪科刑即可。原審以被告犯罪事實明確，依刑事訴訟法
    第449 條第1 項前段、第3 項、第454 條第2 項，刑法第27
    7 條第1 項、第41條第1 項前段，並審酌被告僅因雙方相處
    之事與告訴人發生爭執，即傷害告訴人之犯罪動機，對告訴
    人造成身體上侵害之程度、迄未與告訴人和解，兼衡其犯罪
    手段、犯罪後之態度等一切情狀，而判處被告拘役20日，並
    諭知易科罰金之折算標準，其認事用法並無違誤，量刑亦屬
    妥適，上訴人即被告仍執前詞提起本件上訴，非有理由，應
    予駁回。
據上論結，應依刑事訴訟法第455 條之1 第1 項、第3 項、第36
8 條，判決如主文。
本案經檢察官林俊峰到庭執行職務。
中    華    民    國    98    年    2     月    12    日
                  刑事第十六庭  審判長法  官  李君豪
                                      法  官  何燕蓉
                                      法  官  錢衍蓁
以上正本證明與原本無異
本判決不得上訴。
                                      書記官  金和國
中    華    民    國    98    年    2     月    12    日
附錄本案論罪科刑法條全文：
中華民國刑法第277條
傷害人之身體或健康者，處3 年以下有期徒刑、拘役或1 千元以
下罰金。
犯前項之罪因而致人於死者，處無期徒刑或7 年以上有期徒刑；
致重傷者，處3 年以上10年以下有期徒刑。


司法院資訊處製作；財團法人民間司法改革基金會備份。
